【裁判字號】    89,易,5004
【裁判日期】    900410
【裁判案由】    業務侵占
【裁判全文】
臺灣高雄地方法院刑事判決                        八十九年度易字第五四號
    公  訴  人  臺灣高雄地方法院檢察署檢察官
    被      告  乙○○
右列被告因侵占案件，經檢察官提起公訴（八十九年度偵字第一八九０六號），本院
判決如左：
    主  文
乙○○無罪。
    理  由
一、公訴意旨略以：被告乙○○於民國八十九年五月二十三日起，受僱於高雄縣鳳山
    市○○○路六二四號境宏有限公司（下稱境宏公司）擔任羊乳配送及收款工作，
    為從事於業務之人。詎其基於意圖為自己不法所有之概括犯意，於在職期間，自
    八十九年五月間起，向客戶收取之羊乳貨款項新台幣（下同）四萬九千零四十六
    元、同年六月間收取之四萬五千八百八十七元，以變易持有為所有之意思予以侵
    占入己，未繳回境宏公司。嗣於八十九年七月二十一日起離職，經境宏清查帳目
    始發現上情，因認被告涉犯刑法第三百三十六條第二項之業務侵占罪嫌等情。
二、按犯罪事實應依證據證據認定之，無證據不得推定其犯罪事實，刑事訴訟法第一
    百五十四條定有明文。又事實之認定，應憑證據，如未能發現相當證據，或證據
    不足以證明，自不能以推測或擬制之方法，為裁判基礎（最高法院四十年台上字
    第八六號判例參照）；而告訴人之告訴，係以使被告受刑事訴追為目的，是其陳
    述是否與事實相符，仍應調查其他證據以資審認（最高法院五十二年台上字第一
    三００號判例參照），易言之，即藉由補強證據之存在，以增強或擔保告訴人陳
    述之證明力（最高法院八十七年度台上字第二一七六號判決要旨參照）。且認定
    犯罪事實所憑之證據，雖不以直接證據為限，間接證據亦包括在內，然無論直接
    證據或間接證據，其為訴訟上之證明，須於通常一般之人均不致有所懷疑，而得
    確信其為真實之程度者，始得據為有罪之認定，倘其證明尚未達此一程度，而有
    合理之懷疑存在而無從使事實審法院得有罪之確信時，即應由法院為諭知被告無
    罪之判決（最高法院七十六年台上字第四九八六號判例參照）。次按刑法第三百
    三十六條第二項之業務侵占罪，以行為人對於業務上所持有之物，基於不法所有
    之意圖，易持有為所有之意思，而予以侵占入己為要件，是若行為人並無不法所
    有之意圖，或無侵占入己之行為，即與該條之構成要件不合，自難論以業務侵占
    之罪。
三、本件公訴人認被告涉有右開犯行，係以境宏公司代理人甲○○之指訴、送乳單、
    收款帳單、警員朱貴逢與謝建邦之證詞、員警工作紀錄簿、被告簽發之本票二紙
    等為據，並認被告出具之切結書上載遺失金額為三萬六千元，並非告訴人所指之
    金額，對三萬六千元以外之貨款亦未明確交代去處等情為憑。訊據被告乙○○堅
    決否認有何侵占犯行，辯稱：伊於六月份收取之貨款約四萬多元，是在大寮路收
    款時將已收取之款項及送貨單放在機車上被竊，報案時警員說已移動現場未予受
    理，所以伊自認倒楣公司扣薪，當天也遺失中央日報廣告費四萬二千元及面額十
    萬元之支票，已分期扣薪償還完畢；七月份貨款只收到六千多元，伊要將單據繳
    回公司時，公司叫伊不用上班了，款項要自行負責，並未無故離職等語。
四、經查：
（一）本件告訴代理人甲○○雖就上開事實指訴歷歷，並提出出貨單一份、收款帳單
      二張及本票二紙為據，然查：上開出貨單之內容係記載被告逐日自告訴人境宏
      公司領取羊乳之品名與數量；收款帳單二張則係由告訴人製作並記載被告應收
      金額、薪資及應繳金額等計算書面，依其內容及性質均僅能證明被告應收之帳
      款數額，尚不足以證明被告確有收取如告訴人所指之金額，更難據此證明被告
      確有易持有為所有之意思而侵占入己之行為。至本票二紙為被告事後為償還無
      法繳回之羊乳貨款所簽立，此據被告供承在卷，然未能繳回貨款之原因不一，
      如客戶欠繳、遺失、被盜等不一而足，能否歸責兼任收款職務之送乳員亦難一
      概而論，故尚不能據被告事後簽發本票承擔貨款損失之事實，回溯推認被告無
      法繳回貨款係因侵占行為所致，否則無異使告訴人將貨款繳回前之風險全部轉
      嫁由送乳員負擔，顯非事理之平。
（二）次查，證人即桂林派出所警員朱貴逢、謝建邦雖於偵查中到庭證稱：「（問：
      該二天是否有位乙○○去報案，表示他有失竊一些物品？）沒有印象。如果有
      ，依單一窗口，我們會去處理」等語（偵卷八十九年九月十九日訊問筆錄），
      並有工作紀錄簿在卷可稽，然依證人僅證稱「沒有印象」之證述內容，並非肯
      定被告確無報案之事實；又縱依相關規定各警察機關對於非轄區內發生之案件
      仍應受理轉交轄區分局處理，但警察機關對相關規定落實之程度如何，尚難評
      定，且警察機關因美化績效而拒絕受理民眾關於非轄區案件之報案請求，仍時
      有所聞，況被告於偵查中初訊時已陳稱：「警員不接受報案，表示失竊地點非
      他們管區」等語（偵卷八十九年九月六日訊問筆錄），即可知該所工作紀錄簿
      必無被告報案之記載，更難期該所警員到庭自承其不受理報案之違規事實。從
      而，即不得以前述證人之證述及工作處理簿之記載，逕認被告確無報案事實並
      據此為不利被告之認定。
（三）再查，告訴代理人雖訴稱伊第二次向被告催帳，被告就無故離職云云，然被告
      堅稱是有一天機車壞掉無法上班，公司便將之解雇，未收畢之款項因已將二聯
      單繳回公司，所以無法收取，公司則將所有應收貨款計入要求伊負責。就此部
      分告訴代理人雖經傳未到庭，被告自白既屬證據之一種，且其證據力得由法院
      依直接審理原則，審酌其陳述之神態、語氣，並以經驗法則及論理法就其陳述
      內容加以認定，若得就其陳述獲致心證，則告訴代理人之到庭即非必要。本件
      本院依被告為上開陳述之神態、語氣均屬堅定而無猶疑，其陳述內容亦與經驗
      法則與論理法則無違等情，認其陳述尚非全無可採，不能逕以告訴代理人之陳
      述為不利被告之認定。
（四）復查，被告書立之切結書雖記載遺失現款為三萬六千元，而與告訴人所指之金
      額不符，然查被告既於尚未收取完成前即遭竊，衡情自難確知遭竊金錢之詳細
      數額，此觀卷附被告書立之切結書均以整數「三萬六千元」（境宏公司部分）
      、「四萬二千元」（中央日報社廣告費部分）記載甚明，嗣後告訴人依出貨單
      據計算所得金額與上開切結書金額雖有不符，然尚不足以認定被告就差額部分
      確有侵占犯行。況告訴代理人指訴之四萬九千零四十六元與四萬五千八百八十
      七元，亦與其所提出由被告簽發之本票票載金額四萬八千三百十五元、四萬四
      千五百零七元不符，此有上開本票二紙在卷可參，且告訴代理人就其金額不符
      原因亦未能詳加說明，僅略稱：「應是有扣除一些金額」云云（九十年二月二
      十七日訊問筆錄），是告訴代理人與被告二人就金額說明既均有出入，公訴人
      逕以此為不利被告之認定，亦有未洽。又被告辯稱其並未如數收取告訴人所指
      之金額，亦據其提出七月客戶配送資料日報表一份及羊乳訂購單四張為證，益
      見告訴人所訴金額係將全部出貨數量總計而來，與被告實際收取數量不符，是
      其所訴被告侵占金額部分，尚難盡信。
（五）末查，被告辯稱當日失竊之財物包括境宏公司貨款及中央日報社之廣告費四萬
      二千元及面額十萬元整之支票一紙，此有切結書一份在卷可參，其中中央日報
      社部分之支票於書立切結書時已掛失止付，此經切結書記載明確，另現金四萬
      二千元，經被告分期以薪資扣抵清償完畢，業據被告供述在卷，是被告若確有
      侵占犯行，自得併將上開金額較高之支票提示兌領或轉讓他人調現，惟被告仍
      向中央日報社表明失竊情節而止付，亦足見其所辯失竊情節尚堪採信。
五、綜上所述，卷內既無證據證明被告確有將所收取之貨款侵占入己之事實，自不能
    僅憑其無法繳回貨款之情，即逕認被告確有業務侵占之犯行。此外，本院復查無
    其他積極證據足資證明被告有何公訴人所指之犯行，既不能證明其犯罪，揆諸前
    開規定及說明，自應為被告無罪之諭知。
據上論斷，應依刑事訴訟法第三百零一條第一項前段，判決如主文。
本案經檢察官林美靜到庭執行職務。
中      華      民      國    九  十    年      四      月      十      日
                                  臺灣高雄地方法院刑事第三庭
                          法  官  葉  啟  洲
右正本證明與原本無異。
如不服本判決，應於判決送達後十日內，向本院提出上訴狀。
                                      書記官  盧  雅  婷
中      華      民      國    九  十    年      四      月      十      日


司法院資訊處製作；財團法人民間司法改革基金會備份。
